【裁判字號】    98,消債抗,30
【裁判日期】    980309
【裁判案由】    更生事件之抗告
【裁判全文】
臺灣臺南地方法院民事裁定            98年度消債抗字第30號
抗  告  人  甲○○
上列抗告人因消費者債務清理事件聲請更生，對於中華民國98年
1月9日本院97年度消債更字第678號裁定提起抗告，本院裁定如
下：
    主  文
抗告駁回。
抗告程序費用新臺幣壹仟元由抗告人負擔。
    理  由
一、抗告意旨略以：
    （一）原審認定債務人堅持與華南商業銀行以本金折讓2折
          方式和解，惟抗告人絕未主動表示以本金折讓2折方
          式和解，係因聽聞協商人員指稱目前法院有更生方案
          ，只須繳付2成債務即可，因此抗告人始不經意表示
          希望協商人員可以陳報看看。原審以子虛烏有之事由
          駁回，令抗告人難以信服。
    （二）原審計算抗告人之受扶養子女之基本生活費用方式，
          乃參酌綜合所得稅免稅額計算，其定義及內容顯然與
          實務有誤，既然法有明訂，抗告人特依行政院主計處
          公告臺灣省97年度每人每月最低生活費用新臺幣（下
          同）9,829元計算抗告人本人及受扶養人之生活費用
          支出，於法有據，且該金額已綜合各項支出所做出之
          全國人民之消費總平均值（包含大人、小孩）再乘以
          百分之60訂定為每人每月最低生活費用乃屬合理、合
          法之依據。綜上所述，抗告人依原審計算平均每月收
          入約45,000元再扣除本人及配偶生活費用19,658元（
          9,829元×2人）及須受扶養子女蘇峻郁、蘇惟豪之扶
          養費用19,658元（9,829元×2人）以及父親蘇阿敏扶
          養費用1,796元〔（9,819元－6,000元）÷3人=l,276
          元〕，共計40,591元，是以每月收入45,000元扣除每
          月生活費用40,592元，剩餘4,408元可做協商還款金
          額。但是父親蘇阿敏目前於佳里鎮長春安養院接受照
          顧，每個月光是安養費16,000元加用品費用5, 000元
          ，即每月21,000元純屬固定支出，扣除老農津貼6,00
          0元後由抗告人3兄弟平均分攤，抗告人仍須每月負擔
          約5, 000元的實際支出。尤其，以父親名義向土地銀
          行貸款費用為房屋修繕用途，亦係抗告人居住之自用
          住宅所在地，當面對父親已無工作能力，也無繳款能
          力，且又為抗告人一家所賴居住所，是故，理所當然
          應由抗告人扛起每月4,323元的償還本金之責任，豈
          有由兄長支付之理？因而每月支付4,323元的房貸金
          額乃為抗告人實際支付，迄今仍正常繳納中。
    （三）另外，抗告人總債務非僅原審所裁示的258,000元而
          已，詳原件所檢附的證二之債權人清冊中載明部分債
          權已轉移，諸如，中華商銀債權67,000元已移轉至富
          權國際資產管理股份有限公司、台新銀行債權153,00
          0元已轉移至台新資產管理股份有限公司，另檢送金
          融聯合徵信中心當事人綜合信用報告（詳證一）第2
          頁「主債務轉讓資訊」已有詳載。是故，原審顯然未
          能綜合考量抗告人有利、不利之因素均須入審核評估
          ，而僅以債權銀行片面說詞（尤其迄今均未提出任何
          還款計劃方案予抗告人），即謂抗告人僅係為圖謀減
          免債務，而不為債務之履行，自有違債權契約為誠信
          契約之本旨。原審裁定顯有違法令規章及有失公平正
          義原則，爰依規定期限內，提起抗告云云。
二、按債務人不能清償債務或有不能清償之虞者，得依本條例所
    定更生或清算程序，清理其債務，消費者債務清理條例（下
    稱消債條例）第3條定有明文。又聲請更生或清算不合程式
    或不備其他要件者，法院應以裁定駁回之，但其情形可以補
    正者，法院應定期間先命補正，復為消債條例第8條所明定
    。另按債務人對於金融機構因消費借貸、自用住宅借款、信
    用卡或現金卡契約而負債務，在聲請更生或清算前，應提出
    債權人清冊，以書面向最大債權金融機構請求協商債務清償
    方案並表明共同協商之意旨，消債條例第151條第1項定有明
    文。考消債條例第151條第1項規定之立法意旨，無非係認債
    務人對於金融機構因前開原因所負債務，其法律關係較為單
    純明確，金融機構並已設有債務協商機制，如能協商成立，
    債務人不須依消債條例聲請更生或清算，可疏減法院負擔，
    有效分配司法資源，並使債務人得自主解決其債務，爰就此
    部分採行前置協商主義。又消債條例規定之更生程序，係以
    債務人有清理債務之誠意為前提，為避免債務人濫用此制度
    ，產生道德危機，併予嚴謹之限制，此由消債條例之立法總
    說明中顯然可知。是若債務人實質上欠缺清理債務之誠意，
    卻抱持「於前置協商程序中，提出顯不合理之協商條件，導
    致協商不成立，並希冀得藉此聲請更生獲准而豁免大部分債
    務」之心態，欲濫用更生程序，顯與立法本意不符，自不應
    准許其更生之聲請。
三、經查，本件抗告人前於消費者債務清理條例施行後，曾以書
    面向最大債權金融機構華南商業銀行請求共同協商，於前置
    協商程序中，債權人華南商業銀行衡量抗告人每月可還款金
    額為17,970元，然抗告人僅允諾還款金額為2,000元。嗣後
    經多次協議，抗告人並不以其所提方案進行協商，另執意要
    求以本金2折方式和解，因此華南商業銀行以「要求折讓債
    權金額未為金融機構所接受」為由，於民國（下同）97年6
    月26日出具前置協商不成立通知書予抗告人，有華南商業銀
    行提出之97年11月4日消債事件陳報狀（見原審卷第100、10
    1頁）、前置協商切結書（見原審卷第109、110頁）、前置
    協商不成立通知書（見原審卷第111頁）及前置協商債務人
    清償方案（見原審卷第112頁）等附卷可參，足認華南商業
    銀行所陳報之前置協商不成立之事由應為真實。至於抗告人
    則未提出任何事證以證明其所言屬實，僅空泛陳稱絕未主動
    表示以本金折讓2折方式和解，並指摘原審以子虛烏有之事
    由駁回云云，自不足採。從而，原審認定抗告人「在前置協
    商程序中堅持以本金折讓2折方式和解，導致無法與華南商
    業銀行達成分期償還之協議，並於拒絕華南商業銀行所提出
    之還款方案後，主張其不能清償債務云云，自不足採」，而
    駁回抗告人更生之聲請，另參照消債條例前置協商程序之立
    法目的，認定抗告人實質上欠缺清理債務之誠意，卻抱持「
    於前置協商程序中，提出顯不合理之協商條件，導致協商不
    成立，並希冀得藉此聲請更生獲准而豁免大部分債務」之心
    態，欲濫用更生程序，顯與立法本意不符，而不准許其更生
    之聲請，經核均屬合理適當，故原審裁定應無違法或不當之
    處甚明。
四、抗告人雖主張：每月與其配偶之收入共45,000元，扣除抗告
    人一家四口之基本生活費用及父親之扶養費共計40,592元（
    包含抗告人及配偶生活費用19,658元、受扶養子女蘇峻郁、
    蘇惟豪之扶養費用19,658元及父親蘇阿敏扶養費用1,796元
    ）後，每月僅剩餘4,408元可做協商還款金額；另抗告人每
    月尚須負擔父親約5,000元的安養院費用及4,323元的房貸費
    用，已不足支付前置協商之還款金額，而有不能清償債務及
    不能清償債務之虞之情事云云，惟查：
    （一）抗告人及其配偶吳純華於95年度及96年度均未申報所
          得稅，此有抗告人於原審所提出之財政部臺灣省南區
          國稅局95、96年度綜合所得稅各類所得資料清單在卷
          可參（見原審卷第14、15頁），並經原審依職權調取
          吳純華之稅務電子閘門財產所得調件明細表附卷可憑
          （見原審卷第41、42頁），前述稅務電子閘門財產所
          得調件明細表所載資料因源自稅務機關，須仰賴抗告
          人長期誠實申報始能正確反應其財產所得狀況，故亦
          僅具參考性質，況現民間多項營利所得未申報稅捐，
          或其他勞力收入亦常因雇主並未開具扣繳憑單而不須
          申報所得，故徒憑上開稅務資料不足作為抗告人每月
          實際收入多寡之認定，仍須賴抗告人誠實陳報其財產
          收入情形以為判斷。抗告人雖主張其與配偶之職業係
          墓園整理、草皮種植及維護，每月收入約45,000元，
          並提出前置協商切結書為憑，然抗告人於原審所提出
          向第三人高育仁領款之收據，上載第2期請款項目明
          細表合計230,000元，本工程未付尾款明細表合計100
          ,000 元，「承包商」甲○○（見原審卷第77頁），
          又抗告人於原審陳報狀亦自陳其職業確實為墓園整理
          、草皮種植及維護，為抗告人與配偶共同付出勞力經
          營，且為直接向客戶承攬工作（見原審卷第68頁），
          足認抗告人本身應有從事營業活動。
    （二）抗告人於原審所提之前置協商切結書既係抗告人本人
          所書立，其真實性即有疑問，且抗告人近2年均未誠
          實申報所得稅，另查抗告人於原審所提之客戶匯款明
          細表（見原審卷第76頁），抗告人於97年5月之收入
          至少為260,000元，同年6月之收入至少為248,000元
          ，而依抗告人所提之佳里郵局郵政存簿儲金簿顯示，
          第三人高育仁於97年3月17日即匯款463,700元予抗告
          人（見原審卷第74頁），雖抗告人表示該工程係與其
          他工程人員共同承包云云，然因領款收據上既載明「
          承包商甲○○」且該工程款項均係直接匯入抗告人之
          郵政帳戶，故難認抗告人之前開所言屬實。綜合上情
          ，本件尚難僅依抗告人所提之前置協商切結書內容，
          即認定抗告人所陳與其配偶每月之收入僅45,000元等
          情，確與事實相符。
    （三）又抗告人於其抗告理由雖復陳稱：「父親蘇阿敏目前
          於佳里鎮長春安養院接受照顧，每個月光是安養費16
          ,000 元加用品費用5,000元，即每月21,000元純屬固
          定支出，扣除老農津貼6,000元後由抗告人3兄弟平均
          分攤，抗告人仍須每月負擔約5,000元的實際支出。
          尤其，以父親名義向土地銀行貸款費用為房屋修繕用
          途，亦係抗告人居住之自用住宅所在地，當面對父親
          已無工作能力，也無繳款能力，且又為抗告人一家所
          賴居住所，是故，理所當然應由抗告人扛起每月4,32
          3元的償還本金之責任」云云，然抗告人並未提出任
          何事證以證明其所言屬實，本院即難遽以認定抗告人
          確有此部分之支出。另按債務人經法院通知，無正當
          理由而不到場，或到場而不為真實之陳述，或拒絕提
          出關係文件或為財產變動狀況之報告，應駁回更生之
          聲請，消債條例第46條第3款定有明文。查抗告人於
          原審即應據實陳報其收入及支出狀況，以供法院為更
          生聲請准駁衡量之依據，然抗告人所陳每月尚須負擔
          父親約5,000元的安養院費用及4,323元的房貸費用，
          於原審抗告人所提之財產收入狀況說明書則未見抗告
          人提及有此部分之支出，亦未見提出與此相關之文件
          資料，另抗告人於其抗告書狀亦未提出與此部分主張
          相關之文件資料以供本院參酌，故本院認定抗告人並
          未誠實陳報其收入與支出狀況，則本件更生之聲請已
          有違消債條例第46條第3款之規定，而難准許。
    （四）另抗告人雖主張應依行政院主計處公告臺灣省97年度
          每人每月最低生活費用9,829元計算抗告人受扶養人
          之生活費用支出，而指摘原審裁定顯有違法令規章云
          云，然查成人部分之基本生活費用依此標準計算，雖
          屬適當，惟子女部分既係依附於父母提供之住所共同
          生活，且其日常生活較為單純，故其基本生活費用當
          與成人之基本生活費用不同（如房租費、家居管理費
          、通訊費等費用項目，即非年幼子女基本生活所需費
          用項目）。因此，年幼子女基本生活費用應參酌96年
          度每人免稅額77,000元計算，每人每月基本生活所需
          約6,500元始為適當。從而，原審此部分之認定並無
          違背法令規章之處，抗告人執此指摘原審裁定違法，
          自無理由。
    （五）按債務人無擔保或無優先權之債務總額未逾1,200萬
          元者，於法院裁定開始清算程序或宣告破產前，得向
          法院聲請更生，為消債條例第42條第1項所明定。而
          抗告人所陳其債務總金額非僅原審所認定之258,000
          元一節，縱加計中華商銀已移轉至富權國際資產管理
          股份有限公司之60,000元及台新銀行已轉移至台新資
          產管理股份有限公司之150,000元債權，則抗告人債
          務總金額亦僅為468,000元，惟於本件更生聲請是否
          准許或駁回並無影響，蓋抗告人債務總金額之認定，
          主要係審酌抗告人積欠之無擔保或無優先權之債務總
          額，是否符合消債條例第42條第1項所規定之要件，
          而得向法院聲請更生，並未影響法院於審酌抗告人有
          無清償能力之認定，附此敘明。
五、綜上所述，本件抗告人並未誠實陳報其收入與支出狀況，則
    本件更生之聲請已有違消債條例第46條第3款之規定，自屬
    難以准許。另抗告人在前置協商程序中堅持以本金折讓2折
    方式和解，導致無法與華南商業銀行達成分期償還之協議，
    已足認抗告人實質上欠缺清理債務之誠意，僅係抱持「於前
    置協商程序中，提出顯不合理之協商條件，導致協商不成立
    ，並希冀得藉此聲請更生獲准而豁免大部分債務」之心態，
    欲濫用更生程序，顯與立法本意不符。又抗告人並未舉證使
    本院確信其確有不能清償或不能清償之虞，亦不符合消債條
    例第3條所定之要件。從而，原裁定駁回其更生之聲請，經
    核並無違誤，抗告意旨仍指摘原裁定不當，求予廢棄另為裁
    定，為無理由，應予駁回。
六、據上論結，本件抗告為無理由，依民事訴訟法第495條之1第
    1項、第449條第1項、第95條、第78條，裁定如主文。
中    華    民    國    98    年    3     月    9     日
                  民事第三庭  審判長法  官  高榮宏
                                    法  官  蔡孟珊
                                    法  官  陳志成
上正本證明與原本無異。
本裁定不得抗告。
中    華    民    國    98    年    3     月    9     日
                                    書記官  陳淑芬


司法院資訊處製作；財團法人民間司法改革基金會備份。
